ACORDAO-COMPLETO-2482719

ACÓRDÃO 9127/2021 ATA 23/2021 - PRIMEIRA CÂMARA

VISTOS, relatados e discutidos estes autos que tratam, na presente fase, de recurso de reconsideração contra o Acórdão 9735/2020-TCU-Primeira Câmara.
ACORDAM os Ministros do Tribunal de Contas da União, reunidos em Sessão da 1ª Câmara, diante das razões expostas pelo Relator, e com base nos arts. 32 e 33 da Lei 8.443/1992, em:
9.1. conhecer do recurso de reconsideração, para, no mérito, negar-lhe provimento;
9.2. dar ciência da presente deliberação à recorrente e à Caixa Econômica Federal.

Recurso contra o julgamento pela irregularidade das contas, com débito e multa, em razão da inexecução do objeto de contrato de repasse com vistas ao fortalecimento da agricultura familiar.

Primeira Câmara

Instituto Empreender (03.666.886/0001-03).

3. Recorrente: Marasueli Borges Felipe (XXX.075.945-XX), ex-presidente.

13.1. Ministros presentes: Walton Alencar Rodrigues (Presidente), Benjamin Zymler, Vital do Rêgo (Relator) e Jorge Oliveira.
13.2. Ministros-Substitutos presentes: Augusto Sherman Cavalcanti e Weder de Oliveira.

VITAL DO RÊGO

Ministro Bruno Dantas.

Trata-se de recurso de reconsideração interposto por Marasueli Borges Felipe, ex-presidente do Instituto Empreender, ao Acórdão 9735/2020-TCU-Primeira Câmara, que julgou irregulares as suas contas, com condenação ao pagamento de débito e multa, em face da inexecução do objeto do Contrato de Repasse 286.220-94/2009/MDA/CAIXA (Siafi 705151) , firmado por aquela entidade, de cunho associativo, com o então Ministério do Desenvolvimento Agrário, representado pela Caixa Econômica Federal, com vistas a apoiar financeiramente "o fortalecimento da gestão social e da comercialização dos produtos da agricultura familiar".
2.	Embora estivesse previsto o repasse de R$ 965.320,00 em verbas federais, além da contrapartida da contratada de R$ 32.780,00, a Caixa liberou apenas o valor de R$ 341.610,00, usado em 1/4/2010, não tendo desbloqueado mais recursos após a identificação de irregularidades na aplicação da referida 1ª parcela. Em 3/4/2014, foram devolvidos R$ 179.032,38 à conta corrente vinculada ao contrato.
3.	Transcrevo, a seguir, os principais itens da deliberação recorrida:
9.2. com fundamento nos arts. 1º, inciso I, 16, inciso III, alínea "c", e 19, da Lei 8.443/1992, julgar irregulares as contas de Marasueli Borges Felipe e do Instituto Empreender, condenando a primeira ao pagamento do débito a seguir especificado, atualizado monetariamente e acrescido dos juros de mora devidos, calculados desde a data de ocorrência indicada até sua efetiva quitação, na forma da legislação vigente, e descontado do crédito a seguir indicado na data respectiva, fixando o prazo de 15 (quinze) dias, a contar do recebimento da notificação, para que seja comprovado, perante este Tribunal, o recolhimento da quantia ao Tesouro Nacional, nos termos do art. 23, inciso III, alínea "a", da referida Lei, c/c o art. 214, inciso III, alínea "a", do Regimento Interno do TCU;
	VALOR ORIGINAL (R$) 
	DATA DA OCORRÊNCIA
	DÉBITO/CRÉDITO

	341.610,00
	01/04/2010
	D

	179.032,38
	03/04/2014
	C

9.3. com fundamento no art. 57 da Lei 8.443/1992, aplicar a Marasueli Borges Felipe multa no valor de R$ 30.000,00 (trinta mil reais) , atualizada monetariamente desde a data do presente acórdão até a do efetivo recolhimento, se for pago após o vencimento, na forma da legislação vigente, fixando o prazo de 15 (quinze) dias, a contar do recebimento da notificação, para que seja comprovado, perante este Tribunal, o recolhimento da quantia ao Tesouro Nacional, nos termos do art. 23, inciso III, alínea "a", da referida Lei, c/c o art. 214, inciso III, alínea "a", do Regimento Interno do TCU;
9.4. declarar a extinção da punibilidade em relação ao Instituto Empreender, em razão da sua dissolução em 2017;
	(...) ".
4.	Depois de confirmar a admissibilidade do recurso, a Serur elaborou instrução de mérito com proposta de negativa de provimento, conforme adiante:
	" (...) 
MÉRITO
4.	Constitui objeto do recurso examinar as seguintes questões:
	a) se ocorreu prescrição (item 5) ;
	b) se resta configurada ausência de responsabilidade da recorrente pela inexecução do contrato (item 6) ;
	c) se resta caracterizado dano ao erário (item 7) ;
	d) se são devidos juros moratórios incidentes sobre o débito (item 8) ;
	e) se houve omissão deste Tribunal ao não deferir pedido de produção de prova testemunhal (item 9) .
5. 	Prescrição
5.1.  	A recorrente alega ocorrência de prescrição, aduzindo que:
	a) ocorreu a prescrição, uma vez que decorridos mais de dez anos entre a data do débito (1º/4/2010) e a primeira notificação feita pelo TCU, para alegações de defesa ou pronto recolhimento aos cofres (7/6/2019) ; (peça 81, p. 5-6) 
	b) no caso concreto, foi excedido até mesmo o prazo de dez anos, o maior prazo prescricional do direito civil (CC, art. 205) ; (peça 81, p. 6) 
	c) requer a aplicação do prazo decadencial de cinco anos, por analogia ao artigo 1º do Decreto 20.910/1932 e ao artigo 1º da Lei 9.873/1999, pugnando pela não incidência da regra da imprescritibilidade do artigo 37, § 5º, da Constituição Federal, haja vista que "os autos não versam sobre o exercício do direito de ação, ou seja, de pedir ressarcimento perante o Poder Judiciário" em que o ônus da prova incumbe a quem pleiteia o ressarcimento, e não ao responsável pela aplicação dos recursos repassados; (peça 81, p. 6) 
	d) não seria razoável exigir do ex-gestor que fique obrigado a provar a devida aplicação dos recursos após 10, 20 ou 30 anos, nesse sentido é o entendimento do precedente decorrente do REsp 1.480.350/STJ; (peça 81, p. 6-7) 
	e) quanto à multa, é plausível a aplicação do prazo de cinco anos previsto no artigo 1º da Lei 9.873/1999, que é expresso quanto ao termo inicial, isto é, a "data da prática do ato", e não a do seu conhecimento pelo TCU. (peça 81, p. 7) 
	Análise
5.2.	Analisando-se a prescrição, no relatório que acompanha a decisão recorrida consignou-se (peça 70, p. 15-16) :
41. Vale ressaltar que a pretensão punitiva do TCU, conforme Acórdão 1441/2016-TCU-Plenário, Relator: Benjamin Zymler, que uniformizou a jurisprudência acerca dessa questão, subordina-se ao prazo geral de prescrição indicado no art. 205 do Código Civil, que é de dez anos, contado da data de ocorrência da irregularidade sancionada, nos termos do art. 189 do Código Civil, sendo este prazo interrompido pelo ato que ordenar a citação, a audiência ou a oitiva da responsável. 
42. No caso em exame, não ocorreu a prescrição em relação a Sra. Marasueli Borges Felipe, uma vez que a irregularidade sancionada se consumou em 15/6/2012, haja vista que não comprovou, no último dia em que poderia tê-lo feito, a regularidade da aplicação da primeira parcela dos recursos do contrato de repasse, e o ato de ordenação da citação ocorreu em 2019 (peça 19) .
5.3.	Contudo, no exame da prescrição, a Serur tem adotado os entendimentos detalhados na peça 97, que contém estudo e pronunciamentos anteriores da secretaria sobre o tema. Nessas manifestações estão desenvolvidas as seguintes premissas, que serão utilizadas no presente exame:
a) ¿ao julgar o RE 636.886, o STF conferiu nova interpretação ao art. 37, § 5º, da Constituição Federal, fixando a tese de que "é prescritível a pretensão de ressarcimento ao erário fundada em decisão de Tribunal de Contas"; 
b) ¿as pretensões punitiva e de ressarcimento devem observar o mesmo regime na atividade de controle externo, dado o objetivo comum da prescrição, de fixar prazo para o Tribunal de Contas agir, para caracterizar o ilícito, identificar seu autor, dimensionar as consequências da conduta e impor as consequências legais, independentemente de tais consequências terem natureza punitiva ou ressarcitória; 
c) ¿até que sobrevenha norma específica, entende-se que a prescrição das pretensões punitiva e de ressarcimento, no processo de controle externo, deve observar o regime da Lei 9.873/1999, na linha dos recentes pronunciamentos do STF a respeito. Assim, sem prejuízo de se realizar o exame da prescrição também segundo o prazo decenal previsto no Código Civil, o critério adotado, na formulação da proposta de encaminhamento, será o da Lei 9.873/1999.   
Análise da prescrição segundo os critérios do Acórdão 1441/2016-TCU-Plenário: 
5.4.	No que se refere à pretensão punitiva, o TCU tem tradicionalmente aplicado os critérios definidos no Acórdão 1441/2016-TCU-Plenário, que, em incidente de uniformização de jurisprudência, orientou-se pela aplicação do Código Civil. Por este acórdão, em linhas gerais, a prescrição subordina-se ao prazo geral de dez anos (CC, art. 205) , contado a partir da data da ocorrência do fato e interrompido pelo ato que ordenar a citação, a audiência ou a oitiva da parte. 
5.5.	Entre outras razões que justificaram a adoção desse critério destaca-se a de que o citado dispositivo constitui uma cláusula geral a ser empregada sempre que a pretensão for prescritível, mas a lei não estabelecer um prazo específico, como na hipótese. 
5.6.	Aplicando essas balizas ao caso em exame, tem-se, inicialmente, que, nos termos das alíneas "c", "e" e "n", do subitem 3.2 da Cláusula Terceira do Contrato de Repasse em questão, a entidade contratada tinha a obrigação de prestar informações à contratante à medida que o contrato fosse implementado. E segundo os extratos bancários à peça 3, p. 54-63; peça 4, p. 1-5, a execução financeira da primeira e única parcela dos recursos liberados se deu até 19/5/2011, que deve então ser o termo a quo para a análise da prescrição. Uma vez que o ato que ordenou a citação da ora recorrente é de 15/5/2019 (peça 14) , conclui-se que não decorreram dez anos, de modo que não ocorreu a prescrição sob o ponto de vista dos parâmetros definidos no Acórdão 1441/2016-TCU-Plenário.
Análise da prescrição pelo regime da Lei 9.873/1999  
5.7. 	A Lei 9.873/1999, artigo 1º, parte final, traz previsão expressa a respeito do início do prazo em se tratando de infração de caráter permanente ou continuado. Nesta hipótese, a prescrição começa a correr não da data de cada fato, e sim "do dia em que tiver cessado" a permanência ou a continuidade. 
5.8.	Na hipótese em exame, estão presentes os requisitos típicos de uma infração permanente, com pagamentos no período de 10/5/2010 a 19/5/2011 (peça 3, p. 56-63; peça 4, p. 1-5) . Assim, há de se ter como termo inicial da prescrição a data do último pagamento realizado (19/5/2011) . 
5.9.	No regime da Lei 9.873/1999, a prescrição se interrompe "por qualquer ato inequívoco, que importe apuração do fato" (art. 2º, II) . 
5.10.	Nesse sentido, em 24/9/2012 a Caixa solicitou dos responsáveis informações relativas aos pagamentos da primeira parcela dos recursos (peça 5, p. 5-7) , o que reiterou em 8/11/2012 (peça 5, p. 11-13) , e novamente em 2/4/2013 (peça 5, p. 17-19) . 
5.11.	Em 22/7/2013, a entidade contratada encaminhou relatório técnico (peça 5, p. 29) .
5.12.	Em 14/4/2014, a Caixa solicitou o encaminhamento de novos documentos (peça 5, p. 35) .
5.13.	Em 3/11/2014, a Caixa solicitou a apresentação da prestação de contas final (peça 5, p. 23-25) .
5.14.	Em 17/4/2015, a Caixa solicitou o encaminhamento de novos documentos (peça 5, p. 49) .
5.15.	Em 19/11/2015, a Caixa informou que o relatório de execução de atividades da entidade contratada não foi aprovado (peça 5, p. 51) .
5.16.	Em 19/2/2016, a Caixa informou "que o processo de Tomada de Contas Especial - TCE foi suspenso por determinação do gestor", destacando que a vigência contratual encerrou-se em 30/11/2015 (peça 6, p. 11) .
5.17.	Em 15/5/2018 foi elaborado o relatório do tomador de contas (peça 6, p. 41-45) .
5.18.	Em 30/11/2018, a tomada de contas especial foi encaminhada para este Tribunal (peça 1) .
5.19.	Em 9/5/2019 foi elaborada a primeira instrução no âmbito deste Tribunal (peça 12) .
5.20.	Nos termos do art. 2º, I, da Lei 9.873/1999, a prescrição também é interrompida "pela notificação ou citação do indiciado ou acusado, inclusive por meio de edital", sendo que a citação dos responsáveis no caso vertente ocorreu entre 7 e 10/6/2019 (ofícios: peças 18 a 20; AR: peças 21, 24 e 25) .
5.21.	A prescrição também se interrompe "pela decisão condenatória recorrível" (artigo 2º, III, da Lei 9.873/1999) , o que no caso vertente se deu em 15/9/2020, data da sessão em que foi proferido o acórdão condenatório (peça 68) . 
5.22.	Por fim, nos termos do artigo 1º, § 1º, da Lei 9.873/1999, opera-se a prescrição intercorrente se o processo ficar paralisado por mais de três anos, aguardando "julgamento ou despacho", o que, conforme se verifica no histórico exposto anteriormente, não se deu no caso vertente.
Conclusão sobre a prescrição 
5.23.	Ante o exposto, conclui-se que a prescrição não se operou por nenhum dos dois critérios.
6. 	Ausência de responsabilidade pela inexecução do contrato
6.1.  	A recorrente alega ausência de responsabilidade pela inexecução do convênio. Nesse sentido, aduz que:
	a) durante o período da execução do projeto/Contrato de Repasse, as ações do projeto ficaram restritas ao preparo para ação, razão pela qual foram necessárias várias reuniões entre o Instituto Empreender e o MDA/SDT no intuito de redefinir as metas e a sua respectiva localização em termo espacial/territorial; (peça 81, p. 8) 
	b) as necessidades técnicas e administrativas do projeto (redistribuição das metas, atendendo aos parâmetros definidos pela SDT) levaram o Instituto a executar parcialmente as Metas 1, 2 e a antecipar, com execução também parcial a Meta 3; (peça 81, p. 8) 
	c) em 27 e 28/4/2010, houve reunião no MDA, com a participação de outras entidades parceiras (UNACOOP e Secretaria de Assistência Social) , onde foram definidas as atividades a serem desenvolvidas por cada uma das entidades; (peça 81, p. 9) 
	d) de 13 a 15/10/2010, houve reunião em Brasília entre a equipe do MDA e as entidades parceiras, voltada para a capacitação sobre elaboração de Plano Territorial de Cadeias Produtivas; (peça 81, p. 10) 
	e) após a realização de ajustes de natureza técnica, provocadas pelo próprio MDA, passou-se a reformular o Plano Anual de Trabalho (PAT) , de forma a atender as exigências do MDA em termos dos parâmetros utilizados para orçamentação; (peça 81, p. 10) 
	f) muitas discussões e muitas mudanças aconteceram por sugestão do MDA/SDT, de modo que, ao invés de contemplar "territórios da cidadania nos estados de Minas Gerais, Rio de Janeiro e São Paulo", passou a contemplar Territórios da Cidadania da região Centro Sul do Brasil; (peça 81, p. 10) 
	g) o Instituto Empreender teve o seu nome e CNPJ lançados no CEPIM - Cadastro de Entidades Privadas Impedidas, em função de um termo de parceria firmado com a Secretaria da Identidade e da Diversidade Cultural do Ministério da Cultura; (peça 81, p. 11) 
	h) por conta de tal impedimento, o Instituto ficou impossibilitado legalmente de dar continuidade com a execução do Contrato de Repasse em questão, tendo por isso, ter que encerrar a encerrar a execução antes do prazo da vigência, providenciando a devolução dos valores recebidos e não utilizados, devidamente atualizado; (peça 81, p. 11) 
	i) embora não tenha ocorrido a finalização dos trabalhos, no decorrer da prestação dos serviços foram apresentados documentos aptos a comprovar as tratativas visando elaboração dos Planos Territoriais de Cadeias Produtivas, elaboração de Planos de Negócios para os territórios e Apoio a Bases de Serviços, tendo sido aplicado os valores conforme plano e devidamente comprovados no cumprimento das obrigações assumidas pelo Instituto; (peça 81, p. 11) 
	j) os objetivos previstos só foram parcialmente alcançados em função das constantes alterações do PAT; mesmo após a homologação do PAT alterado, a SDT/MDA mais uma vez definiu que seria elaborado e encaminhado ao Instituto Empreender um novo PAT com as novas definições de novas cadeias produtivas, novos planos de negócio, redefinição das bases de comercialização, supressão das metas relativas a criação da marca da agricultura familiar e da reunião regional para socialização da metodologia; (peça 81, p. 12-13) 
	k) com base nessas alterações haveria um consequente remanejamento de recursos capaz de dar suporte as novas definições; todavia, esse remanejamento não aconteceu de forma prática, ficando o presente contrato restrito à fase do planejamento e rescindido posteriormente; (peça 81, p. 13) 
	l) observe que a recorrente não mediu esforços para o cumprimento do contrato, no entanto, em razão das inúmeras alterações e não aprovação dos documentos apresentados, restou inviabilizada a continuidade dos serviços, não obstante a aplicação da verba no cumprimento do objeto do contrato. (peça 81, p. 13) 
	Análise
6.2.	Inicialmente, registre-se que os elementos contidos à peça 81, p. 8-13, correspondem à literalidade dos elementos já anteriormente apresentados pela recorrente em suas alegações de defesa, à peça 29, p. 6-12, o que denota a ausência de elementos novos neste ponto do recurso. 
6.3.	Neste sentido, as alegações mereceram da unidade técnica a seguinte análise (peça 70, p. 14) :
31. Os responsáveis alegam também que: 
a) as atividades relacionadas a cadeias produtivas e planos de negócios deveriam ser definidas em conjunto, envolvendo o Instituto, os representantes do MDA e os parceiros estaduais que foram previamente indicados e consultados pela SDT/MDA; 
b) discussões e mudanças entre o previsto originalmente no PAT e o PAT resultante dos encontros, discussões e ajustes, ocorreram por sugestão do SDT/MDA, resultando em um PAT definitivamente alterado e posteriormente homologado pela Secretaria de Desenvolvimento Territorial, havendo, com isso, prorrogação do contrato de repasse por mais um ano; 
c) após essa etapa, a SDT/MDA convidou a equipe do Instituto Empreender para uma reunião a fim de informar sua intenção em remanejar recursos para outras entidades cuja execução orçamentária já estava bastante adiantada, e que embora a SDT/MDA tenha assumido a responsabilidade de formular novo PAT (com as definições de novas cadeias produtivas, novos planos de negócio, redefinição das bases de comercialização, entre outros) , a ser implementado pelo Instituto Empreender, este não foi apresentado, razão porque o projeto não pôde ter a sua execução retomada; 
d) posteriormente a esses acontecimentos o Instituto teve seu nome e CNPJ lançados no Cadastro de Entidades Provadas Impedidas (CEPIM) em função de um termo de parceria firmado com a Secretaria da Identidade e da Diversidade Cultural do Ministério da Cultura, ficando assim impossibilitado legalmente de dar continuidade à execução do Contrato de Repasse em questão, tendo que encerrar sua execução antes do prazo final de vigência, providenciando a devolução dos valores recebidos e não utilizados, devidamente atualizado; e 
e) os objetivos previstos só foram parcialmente alcançados em função das constantes alterações no PAT.
32. Todavia, conforme relatado nos autos, a vigência do convênio foi de 27/9/2009 a 30/11/2015, e a comunicação ao Instituto Empreender acerca de sua inclusão no Cadastro de Entidades Provadas Impedidas (CEPIM) foi feita em 14/3/2012 por meio do Ofício 112/2012/GAB/SCC/MinC (peça 6, p. 82-83 do TC Processo 006.134/2012-2) , que apura as irregularidades no Termo de Parceria 1/2009. Portanto, caso a entidade não estivesse inscrita no CEPIM, haveria tempo suficiente para dar continuidade à execução do ajuste sob análise, razão pela qual não devem ser aceitas as alegações de que os objetivos previstos só foram parcialmente alcançados em função das constantes alterações do PAT.
33. Cumpre informar que em setembro de 2012, ou seja, mesmo após ter tido ciência de sua inscrição no CEPIM, o Instituto Empreender solicitou a prorrogação do prazo do ajuste até 31/10/2013, se comprometendo a executar e concluir o objeto pactuado no prazo solicitado (peça 3, p. 10) , o que não ocorreu. 
34. Resta confirmado, portanto, não terem sido elaborados os Planos de Territoriais de Cadeia Produtivas, os Planos de Negócios previstos no contrato e as Bases de Serviços contratadas, e ter sido realizado pagamento da totalidade dos valores dos contratos de consultoria, sem que tenham sido executados integralmente, havendo, consequentemente, inexecução parcial do Contrato de Repasse 286.220-94/2009 (Siafi 705151) e dano ao erário pelo valor repassado, de R$ 341.610,00. (...) 
6.4.	Resta acrescentar que a própria recorrente admite a inexecução do contrato de repasse em questão, apenas procurando afastar de si e da entidade convenente a responsabilidade pela inexecução, a qual se teria dado em razão de motivos alheios à administração da entidade.
6.5.	Assim, uma vez que resta incontroversa a inexecução do contrato, e considerando que as justificativas apresentadas pela recorrente não são capazes de justificar tal inexecução, nem de afastar sua responsabilidade, deve-se rejeitar a alegação. 
7. 	Ausência de dano ao erário
7.1.  	A recorrente alega que não resta caracteriza dano ao erário, aduzindo que:
	a) ainda em prol da ausência de responsabilidade da recorrente, deve ser ressaltado que a tomada de contas em nenhum momento assentou a efetiva ocorrência de dano ao erário; observe igualmente que se tratava de um trabalho em conjunto, que não foi finalizado em razão da omissão do órgão concedente; (peça 81, p. 13) 
	b) a tomada de contas questiona comprovantes de determinadas ações, sucessivamente alteradas pelo órgão, não havendo qualquer razão para a devolução integral dos valores, por parte da ora recorrente; (peça 81, p. 13) 
	c) houve prejuízo manifesto ao direito de defesa da recorrente, uma vez que nada se constatou quanto à efetiva omissão no trabalho ou lesão ao patrimônio público, tendo a recorrente apresentado respostas e anexado comprovantes aptos a comprovar a aplicação da verba; (peça 81, p. 13) 
	d) para a imputação da severa responsabilização aqui impugnada, mister é a investigação do elemento subjetivo, mediante a verificação da má-fé ou desvio da verba; isso não ocorre no caso dos autos, pois a recorrente atuou em estrita vinculação ao serviço, agindo exclusivamente em vista do interesse público; (peça 81, p. 13) 
	e) desta forma, não havendo acréscimo patrimonial em favor da recorrente, e muito menos o animus de proporcionar prejuízo ao erário, absurda é a capitulação de omissão do dever de prestar contas; (peça 81, p. 13) 
	f) diante desses casos, cabe ao aplicador fazer uso do princípio da proporcionalidade, adequando a lei ao seu verdadeiro sentido, de repressão às condutas que efetivamente importem em ameaça à Administração Pública; (peça 81, p. 14) 
	g) no caso concreto, não restou demonstrado qualquer prejuízo, comprovando-se documentalmente a atuação da recorrente, que observava os objetivos do plano, inexiste o elemento subjetivo ensejador da caracterização de omissão ou má gestão, revelando-se descabida a pretensão de devolução de valores regularmente pagos para cumprimento das exigências contratadas. (peça 81, p. 14) 
	Análise
7.2.	Novamente, observa-se ausência de elementos novos, porquanto as alegações à peça 81, p. 13-14, correspondem literalmente aos elementos já presentes nas alegações de defesa à peça 29, p. 12-13, tendo merecido da unidade técnica a seguinte análise (peça 70, p. 15) :
37. Alegam os responsáveis ainda que: i) para a imputação de responsabilização faz-se necessária a presença do elemento subjetivo, mediante a verificação de má-fé ou desvio de recursos, o que não se verificou nos autos, uma vez que atuaram exclusivamente em vista do interesse público; ii) não houve acréscimo patrimonial em favor deles; iii) deve ser aplicado ao presente caso o princípio da proporcionalidade, adequando a lei ao seu verdadeiro sentido, de repressão às condutas que efetivamente importem em ameaça à Administração Pública. 
38. Não procedem as alegações apresentadas, conforme se verifica em trecho do Relatório que fundamentou o Acórdão 2588/2020-TCU-Segunda Câmara: 
3.22 Quanto à alegação da inexistência de má fé ou dolo, importa registrar que a responsabilidade dos jurisdicionados perante o TCU é de natureza subjetiva, caracterizada mediante a presença de simples culpa stricto sensu, sendo desnecessária a caracterização de conduta dolosa ou má-fé do gestor para que este seja responsabilizado (Acórdão 9004/2018-TCU-Primeira Câmara, Relator Ministro Bruno Dantas) . Assim, o argumento apresentado também não merece acolhimento. 
3.23 No que se refere à alegação de inobservância do Princípio da Proporcionalidade, deve-se frisar que eventuais sanções que vierem a ser impostas pelo Tribunal resultam do juízo subjetivo do julgador ante o grau de reprovabilidade das condutas praticadas, da gravidade das irregularidades e do dano causado ao erário. Ademais, como não poderia deixar de ser, quaisquer sanções que vierem a ser aplicadas encontram-se sempre respaldadas e fundamentadas nas normas pertinentes, razão pela qual não se mostra possível acolher o argumento oferecido.
7.3.	Acrescente-se que, embora a recorrente alegue que não foi apontado dano ao erário, este decorre diretamente da inexecução do contrato de repasse e da ausência de comprovação de que tenha sido ele fisicamente executado, porquanto "os valores liberados foram utilizados basicamente para pagar serviços de consultoria, os quais não geraram qualquer benefício para a sociedade" (voto condutor, peça 69, p. 2) .
7.4.	Ante o exposto, deve-se rejeitar a alegação. 
8. 	Inexigibilidade dos juros moratórios
8.1.  	A recorrente alega que inexigibilidade de juros moratórios, aduzindo que: 
	a) é inadmissível a incidência de juros moratórios sobre o débito apontado, visto que tais acessórios, como forma de rendimento do capital, "constituem pena imposta ao devedor pelo atraso no cumprimento da obrigação, atuando como se fosse uma indenização pelo retardamento no adimplemento da obrigação"; (peça 81, p. 14) 
	b) sua aplicação, portanto, depende do expresso apontamento de uma data pré-fixada para o adimplemento da obrigação, o que absolutamente inexiste neste caso, pois, muito embora as ocorrências datem do ano de 2009 em diante, as notificações de cobrança somente foram encaminhadas às responsáveis na citação da presente, inexistindo fundamento lógico para a retroação da contagem; (peça 81, p. 14) 
	c) desta forma, apenas após a aludida data é que se poderia hipoteticamente cogitar da fluência dos juros moratórios, pois, conforme o escólio de Maria Helena Diniz, "nas obrigações sem fixação de prazo certo para seu cumprimento, ter-se-á mora com a interpelação judicial ou extrajudicial". (peça 81, p. 15) 
	Análise
8.2.	Mais uma vez, observa-se que o consignado à peça 81, p. 14-15, corresponde literalmente ao já registrado à peça 29, p. 14, tendo a unidade técnica se manifestado neste ponto nos seguintes termos (peça 70, p. 15) :
39. Alegam, por fim, a inadmissibilidade da incidência de juros de mora em relação ao débito apurado, já que constituem pena imposta ao devedor pelo atraso no cumprimento da obrigação, dependendo sua aplicação do expresso apontamento de uma data pré-fixada para o adimplemento da obrigação, o que inexistiria no presente caso, pois embora as ocorrências datem do ano de 2009 em diante, as notificações de cobrança somente foram encaminhadas na citação, inexistindo fundamento lógico para a retroação da contagem.' 
40. Não procedem as alegações de defesa, pois nos termos do art. 9º, inc. I, da Instrução Normativa TCU 71/2012, que regulamenta os processos de tomada de contas especial, a atualização monetária e os juros moratórios incidentes sobre o valor do débito devem ser calculados a partir da data do crédito na conta bancária específica, quando conhecida, ou da data do repasse dos recursos, no caso de omissão no dever de prestar contas ou de as contas apresentadas não comprovarem a regular aplicação dos recursos, exceto nas ocorrências previstas no inciso II do mesmo artigo, o que não é o caso. No presente caso, os recursos foram transferidos para a conta do Instituto em 1/4/2010 (peça 3, p. 55) , representando o valor do débito em razão do não atingimento dos objetivos previstos no contrato de repasse. 
8.3.	Não tendo havido inovação da recorrente em relação ao que já anteriormente consignado por ela e nada havendo a reparar ou acrescentar ao já aduzido pela unidade técnica, deve-se rejeitar a alegação. 
9. 	Ausência de análise do pedido de prova testemunhal
9.1.  	A recorrente alega omissão deste Tribunal ao não deferir pedido de prova testemunhal. Nesse sentido, aduz que:
	a) a decisão recorrida foi omissa com relação ao pedido de audiência para prova testemunhal; (peça 81, p. 15) 
	b) tal medida se mostra de suma importância, considerando que as acusações constantes da tomada de contas especial direcionam-se a aspecto fático concernente a supostos pagamentos sem a conclusão dos trabalhos contratados, e tratando-se de prova imprescindível para a confirmação da correta atuação da Recorrente; (peça 81, p. 15) 
	c) assim, deve-se anular o julgamento, em razão do cerceamento de defesa, determinando o retorno dos autos para produção de prova oral, pugnando pela oitiva dos executores do contrato. (peça 81, p. 15) 
	Análise
9.2.	Segundo o artigo 162 do Regimento Interno/TCU, "as provas que a parte quiser produzir perante o Tribunal devem sempre ser apresentadas de forma documental, mesmo as declarações pessoais de terceiros". 
9.3.	Assim, "as normas processuais que regulam a atuação do TCU não preveem a colheita de depoimentos dos responsáveis ou de testemunhas, devendo o Tribunal pronunciar-se com base em provas documentais" (Acórdão 1703/2020-TCU-Plenário, relator: Augusto Sherman) .
9.4.	Com efeito, "o TCU pronuncia-se apenas com base nas provas documentais, já que as normas processuais que regulam a atuação do Tribunal não preveem a colheita de depoimentos de testemunhas" (Acórdão 352/2017-TCU-Primeira Câmara, relator: Benjamin Zymler) . "No processo de controle externo, diversamente do que ocorre no processo civil ou no processo penal, não há audiência de instrução e julgamento assegurando a manifestação oral das partes no processo, tampouco há fase de interrogatório ou possibilidade de se apresentar alegações finais, dada a ausência de previsão legal nesse sentido" (Acórdão 10941/2018-TCU-Primeira Câmara, relator: Benjamin Zymler) .
9.5.	Ante o exposto, deve-se rejeitar a alegação e o pedido de produção de prova testemunhal. 
CONCLUSÃO
10.	Da análise, conclui-se que:
	a) não houve a ocorrência de prescrição nem pelos critérios do Acórdão 1441/2016-TCU-Plenário, nem pelo regime da Lei 9.873/1999 (item 5) ;
	b) a recorrente admite a inexecução do contrato, mas suas justificativas não são capazes de justificar essa inexecução, nem tampouco de afastar sua responsabilidade (item 6) ;
	c) embora a recorrente alegue que não foi apontado dano ao erário, este decorre diretamente da inexecução do contrato de repasse e da ausência de comprovação de que tenha sido ele fisicamente executado (item 7) ;
	d) nos termos do artigo 9º, inciso I, da Instrução Normativa TCU 71/2012, que regulamenta os processos de tomada de contas especial, a atualização monetária e os juros moratórios incidentes sobre o valor do débito devem ser calculados a partir da data do crédito na conta bancária específica, quando conhecida; e no presente caso, os recursos foram transferidos para a conta da entidade contratada em 1/4/2010 (item 8) ;
	e) segundo o artigo 162 do Regimento Interno/TCU, "as provas que a parte quiser produzir perante o Tribunal devem sempre ser apresentadas de forma documental, mesmo as declarações pessoais de terceiros", de modo que as normas processuais que regulam a atuação do TCU não preveem a colheita de depoimentos dos responsáveis ou de testemunhas, razão pela qual o pedido de produção de prova testemunhal deve ser indeferido e rejeitada a alegação (item 9) .
10.1.	Ante essas conclusões, deve-se negar provimento ao recurso. 
PROPOSTA DE ENCAMINHAMENTO
11. 	Ante o exposto, submete-se o assunto à consideração superior, propondo-se, com fundamento nos artigos 32, inciso I, e 33 da Lei 8.443/1992:
	a) conhecer do recurso e, no mérito, negar-lhe provimento;
	b) dar ciência da decisão ao recorrente e demais interessados.
5.	No seu parecer, o Ministério Público junto ao TCU manifestou-se de acordo com a proposta da unidade técnica.
	É o relatório.

Keille Costa Ferreira Silva (OAB/DF 26.523), Daniel Leopoldo do Nascimento (OAB/DF 15.130) e Maria José Bandeira do Nascimento (OAB/DF 28.519).

Procurador Marinus Eduardo De Vries Marsico.

TOMADA DE CONTAS ESPECIAL. CONTRATO DE REPASSE. FORTALECIMENTO DA AGRICULTURA FAMILIAR. APLICAÇÃO DA PRIMEIRA PARCELA FINANCEIRA EM DESACORDO COM O CRONOGRAMA DE DESEMBOLSO. DESPESAS REALIZADAS EXCLUSIVAMENTE COM SERVIÇOS DE CONSULTORIA ACESSÓRIOS, SEM ENTREGA DE PRODUTOS. ENTIDADE POSTERIORMENTE IMPEDIDA DE RECEBER VERBAS FEDERAIS. INEXECUÇÃO DO OBJETO CONTRATADO. GASTOS SEM APROVEITAMENTO. CONTAS IRREGULARES. DÉBITO. MULTA. RECURSO DE RECONSIDERAÇÃO. CONHECIMENTO. ARGUMENTOS INCAPAZES DE AFASTAR A CONCLUSÃO PELA OCORRÊNCIA DE DANO AO ERÁRIO. NEGATIVA DE PROVIMENTO.

TOMADA DE CONTAS ESPECIAL (TCE)

Secretaria de Recursos (Serur).

Conforme o Contrato de Repasse 286.220-94/2009, a Caixa Econômica Federal, em nome do então Ministério do Desenvolvimento Agrário (MDA) , comprometeu-se a transferir valores, até o montante de R$ 965.320,00, ao Instituto Empreender, associação civil que foi encarregada de promover ações para "o fortalecimento da gestão social e da comercialização dos produtos da agricultura familiar", nos termos do Plano de Trabalho aprovado.
2.	Depois de liberar a primeira parcela, equivalente a R$ 341.610,00, a Caixa recebeu do Instituto o respectivo Relatório de Execução de Atividades, que não foi aprovado, por terem sido realizadas despesas apenas de consultoria, em desacordo com as metas previstas no Cronograma de Desembolso.
3.	Como a inconsistência não foi corrigida, a Caixa interrompeu os repasses e instaurou processo de TCE, que, neste Tribunal, após cumprir a fase de instrução, incluindo a abertura do contraditório, culminou no julgamento pela irregularidade das contas do Instituto e da sua ex-presidente Marasueli Borges Felipe, tendo ela também sido condenada em débito, pelo saldo líquido de R$ 162.577,62 (visto que houve devolução de R$ 179.032,38) , e multa de R$ 30.000,00, a teor do Acórdão 9735/2020-TCU-Primeira Câmara.
4.	Na presente fase, a responsável Marasueli Borges Felipe apresenta recurso de reconsideração contra o referido julgado.
5.	Em síntese, a recorrente argumenta, como preliminar, a ocorrência de prescrição, e, no mérito, que não tem responsabilidade sobre a inexecução do objeto contratado, pois a readequação do Plano de Trabalho estava sendo discutida no âmbito do órgão concedente e, quando ainda se decidia, o Instituto Empreender ficou proibido de obter novos repasses devido à sua inclusão no Cadastro de Entidades Privadas Sem Fins Lucrativos Impedidas (Cepim) , a partir de problemas em outro projeto assumido com a União.
6.	Concluída a análise técnica do apelo, a Serur propõe a negativa de provimento. No mesmo sentido é o parecer do Ministério Público junto ao TCU.
7.	Igualmente, acompanho a proposta da unidade instrutiva.
8.	Em que pese o meu entendimento de que, enquanto não há esclarecimento definitivo pelo Supremo Tribunal Federal, faltam parâmetros para aplicação, nos processos de controle externo, de normas de prescrição diferentes das que atualmente são aceitas pelo TCU, a Serur demonstrou que, mesmo em se admitindo o uso da Lei 9.873/1999, as pretensões punitiva e ressarcitória, no caso, não estariam prescritas.
9.	De fato, embora a Lei 9.873/1999 tenha instituído prazo prescricional que é metade do previsto pelo Código Civil como regra geral (seguido pelo TCU na cominação de sanções) , sua adoção pode não ser tão favorável aos responsáveis quanto aparenta, dada a forma diferenciada de incidência das causas interruptivas.
10.	Isto porque, ao passo que no Código Civil a interrupção só pode ocorrer uma vez, na Lei 9.873/1999, o reinício da contagem do prazo pode se repetir sempre que surgir uma das causas interruptivas, inclusive se for do mesmo tipo de outra já considerada, como o STF tem confirmado (v. MS 32201/DF e MS 37586 AgR/DF) .
11.	Também não vejo procedência no recurso da recorrente quando defende que sua responsabilidade não poderia ser exigida em função de acontecimentos adversos, que, supostamente, teriam lhe retirado a capacidade de dar continuidade à execução do objeto do contrato.
12.	Observo que o Plano de Trabalho estipulava o cumprimento de cinco metas, sendo que às três primeiras (1 - Elaboração de Plano Territorial de Cadeia de Produção Cooperativa; 2 - Elaboração de Plano de Negócio de Empreendimentos; e 3 - Jornadas de Apoio às Bases de Serviço de Comercialização) estavam associados serviços acessórios de consultoria "para acompanhamento e suporte técnico das atividades".
13.	Todas as cinco metas deveriam ser contempladas com a primeira parcela dos recursos, conforme o Cronograma de Desembolso. No entanto, o Instituto Empreender, segundo sua própria informação, nada realizou relativamente às metas 4 e 5 (respectivamente: Promoção e Desenvolvimento de Marca Territorial para Empreendimentos da Agricultura Familiar; e 5 - Encontros Regionais para Planejamento e Socialização de Metodologia dos Planos Territoriais de Cadeia de Produção Cooperativa) .
14.	Além disso, nas três metas trabalhadas, o Instituto só fez pagamentos de consultoria, no montante de R$ 168.721,62 (com comprovantes de R$ 162.721,62) , sem que tenha sido feito algo de concreto, como pelo menos uma parte dos oito Planos Territoriais e dos dez Planos de Negócio que deveriam ser elaborados.
15.	Se havia indefinição a respeito de como executar o Plano de Trabalho, como a recorrente alega (inclusive sem provas) , não deveria ter pagado os serviços de consultoria, que eram apenas meios para o atingimento da finalidade do ajuste.
16.	Do mesmo modo, se a gestora tivesse obedecido ao Cronograma de Desembolso, em vez de concentrar os recursos logo de saída no pagamento de consultoria, poderia entregar produtos na proporção da primeira parcela financeira, circunstância que afastaria maiores implicações decorrentes da inclusão do Instituto no cadastro de entidades impedidas.
17.	É claro, portanto, que houve dano ao erário, uma vez que o Instituto, sob a administração da recorrente, desperdiçou dinheiro público em serviços que não redundaram absolutamente em nada de proveitoso aos objetivos precípuos do contrato de repasse.
18.	Outras arguições colocadas pela recorrente também devem ser rejeitadas.
19.	Primeiro, quanto aos juros de mora sobre o débito, vale dizer que a cobrança de encargos é imposição legal, estabelecida no art. 19 da Lei 8.443/1992.
20.	Segundo, acerca da prova testemunhal, conquanto não haja, na Lei Orgânica do TCU, previsão específica para que depoimentos possam ser feitos diretamente perante as autoridades da Corte, o Regimento Interno, no art. 162, oferece a oportunidade de apresentação dos testemunhos por escrito, que não foi aproveitada pela responsável.
	Diante do exposto, acompanhando os pareceres prévios, voto para que o Tribunal aprove o acórdão que submeto a este Colegiado.
TCU, Sala das Sessões, em 6 de julho de 2021.
Ministro VITAL DO RÊGO 
Relator